臺灣高等法院臺南分院刑事判決　　　　 100年度上易字第16號
上　訴　人　臺灣臺南地方法院檢察署檢察官
被　　　告　莊雅芳
選任辯護人
即扶助律師　杜婉寧律師
上列上訴人因被告詐欺案件，不服臺灣臺南地方法院99年度易字
第494號中華民國99年11月17日第一審判決（起訴案號：臺灣臺
南地方法院檢察署99年度偵字第3205號），提起上訴，本院判決
如下：
    主  文
原判決撤銷。
莊雅芳犯幫助詐欺取財罪，處有期徒刑參月，如易科罰金，以新
臺幣壹仟元折算壹日。
    事  實
一、莊雅芳明知社會上詐騙案件層出不窮，並可預見一般人取得
    他人金融帳戶之帳號、提款卡、密碼，常與財產犯罪之需要
    密切相關，目的在於規避檢警機關之查緝，進而便利犯罪集
    團實施詐欺之財產犯罪，又對於提供金融帳戶之帳號、提款
    卡、密碼予他人，雖無引發他人萌生犯罪之確信，但仍以縱
    若有人持以犯罪，亦不違反其幫助犯罪之本意，竟基於幫助
    他人詐騙金錢之犯意，於民國97年12月3日上午10時以前之
    某時，將其所開立之中國信託商業銀行東臺南分行帳戶0000
    00000000帳號（下稱中信託帳戶）資料、提款卡及密碼，交
    付予真實姓名年籍不詳之人，以便他人犯罪後，將金錢存入
    其中信託帳戶而取得犯罪所得，以此方法幫助該不詳姓名之
    人及其所屬之詐欺集團從事詐欺犯罪使用。嗣該真實姓名年
    籍不詳之人及其所屬之詐騙集團取得莊雅芳之中信託帳戶資
    料後，即共同基於為自己不法所有之犯意聯絡，由該集團不
    詳成員以「鑫立3G家電公司」職員名義，於97年12月3日上
    午10時許、97年12月5日上午10時，先後撥打電話向許凱嵐
    佯稱其統一發票中獎新臺幣（下同）200萬元，惟需匯款65,
    000元購買電視作為慈善義賣，致許凱嵐陷於錯誤，而於97
    年12月5日上午10時25分許，依指示匯款65,000元至莊雅芳
    之中信託銀行帳戶後，旋即被提領一空。嗣許凱嵐於同日下
    午4時許發覺有異，報警循線查悉上情。
二、案經臺南市警察局第一分局報請臺灣臺南地方法院檢察署檢
    察官偵查起訴。
    理  由
一、按被告以外之人於審判外之陳述，雖不符合刑事訴訟法規定
    傳聞證據得為證據之例外規定，而經當事人於審判程序同意
    作為證據，法院審酌該言詞陳述或書面陳述作成時之情況，
    認為適當者，亦得為證據。當事人、代理人或辯護人於法院
    調查證據時，知有刑事訴訟法第159條第1項不得為證據之情
    形，而未於言詞辯論終結前聲明異議者，視為有前項之同意
    ，刑事訴訟法第159條之5定有明文。本案判決所引用下述具
    傳聞性質之供述證據，經本院於審理時提示被告、檢察官，
    均表示無意見，迄言詞辯論終結前亦未聲明異議，視為同意
    作為證據，本院審酌該等證據之取得過程並無瑕疵，與本案
    待證事實間復具有相當之關聯性，自得採為證據。
二、訊據被告固坦承其確有開立中國信託銀行帳戶，惟矢口否認
    有幫助詐欺取財之犯行，辯稱：我怕忘記提款卡之密碼，所
    以將提款卡密碼寫在提款卡護套，我於97年11月底、12月初
    ，為覓得統一公司冰品廠新職，而事先影印供統一公司匯入
    薪資之中國信託銀行帳戶存摺後，連同身分證影本、提款卡
    及密碼放在機車置物箱，機車則停放在我被派遣前去工作之
    統一公司永康泡麵廠，約於1、2天後發現機車置物箱被撬開
    ，中國信託銀行帳戶存摺影本、身分證影本及提款卡及密碼
    均遺失，但因該中國信託帳戶內已經沒有存款，所以並未申
    報遺失，之後我欲查詢該帳戶是否尚能使用，持存摺至銀行
    刷簿時，發覺無法刷簿，經詢問銀行行員，銀行行員通知該
    銀行轄區大橋派出所警員前來，警員僅叫我簽署文件即離開
    ，我立即至大橋派出所詢問詳情，惟值班警員叫我回去等候
    法院通知，之後我又主動至住所轄區大灣派出所詢問，警員
    才帶我至偵查隊製作筆錄，若我係幫助詐欺，不可能主動前
    去派出所查問帳戶列為警示戶云云。經查：
  (一)證人即被害人許凱嵐於97年12月3日上午10時許、97年12月5
    日上午10時，先後接獲以「鑫立3G家電公司」職員名義，撥
    打電話，向其表示其統一發票中獎200萬元，惟需匯款65,00
    0元購買電視作為慈善義賣，證人許凱嵐誤以為真，乃於97
    年12月5日上午10時25分許，依指示匯款65,000元至被告中
    信託銀行帳戶後，於同日經人以ATM提款卡提領方式，分3次
    各提領30,000元、30,000元、5,000元之事實，業據證人許
    凱嵐於警詢證述明確（見警卷第4-6頁），並有郵政跨行匯
    款申請書、存摺存款開戶約定書、金融卡使用申請書、帳戶
    歷史交易查詢附卷可憑（見警卷第7、9-14、19頁），堪信
    為真實。
  (二)被告於97年12月27日警詢時初辯稱：我的中國信託銀行存摺
    及提款卡於97年11月下旬不見了，我已於97年12月1日重新
    申請補發存摺，但並未申請補發提款卡等語（見警卷第1頁
    ），惟於原審改稱：我將存摺及提款卡置於機車置物箱，約
    2 天後發現存摺及提款卡遺失，但並未申請補發存摺及提款
    卡等語（見原審卷第21頁）；嗣於原審又改稱：統一公司正
    職員工鄭宜庭說統一公司冰品廠要僱請契約工，他會向統一
    公司推薦我，叫我先去體檢及準備帳戶，先前我曾詢問鄭宜
    庭，統一公司是使用何銀行帳戶匯入薪資，鄭宜庭說是使用
    中國信託帳戶，所以我先將影印中國信託存摺備妥，並將存
    摺影本、身分證影本、提款卡放在機車置物箱，但過2、3天
    發現存摺影本、身分證影本、提款卡不見了等語（見原審卷
    第66-67頁）；又於原審改稱：我是向朋友問統一公司匯入
    薪資帳戶為中國信託銀行，但我忘了向何人詢問，但不是向
    鄭宜庭詢問等語（見原審卷第83頁），是被告就其所有之中
    國信託銀行存摺有無被竊及有無申請補發存摺等事涉該帳戶
    之重要情節，以及案發前被告究經由何人告知準備中國信託
    存摺影本等情，先後所述，反覆不一，其真實性實令人啟疑
    。
  (三)又被告於原審初辯稱：統一公司正職員工鄭宜庭說該公司冰
    品廠要僱請契約工，她會向統一公司推薦我，叫我先去體檢
    及準備中信託帳戶以供匯入薪資等語，已如上述，惟證人鄭
    宜庭於原審到庭結證：我在統一公司永康冰品廠工作，統一
    公司曾派我到泡麵廠工作一個月，當時被告確有問我統一公
    司何時要招募臨時工，我說不太曉得，被告又說如果有要招
    募，幫她問一下，我詢問負責聘請員工之負責小姐，該負責
    小姐說有，我詢問該負責小姐可否安排被告擔任臨時工，我
    有打電話跟被告講，但我沒有叫被告去體檢，也沒有跟被告
    說統一公司之薪資是以中國信託銀行入帳，可能是統一公司
    負責人事小姐直接與被告聯繫等語（見原審卷第79、83頁）
    ，核與被告於原審所辯係證人鄭宜庭叫被告先去體檢及準備
    中國信託銀行存摺影本等情不符，則被告於原審上開辯解，
    已不可採。又被告於證人鄭宜庭於原審證述「可能是統一公
    司負責人事小姐直接與被告聯繫」等情後，於本院審理中改
    附和證人鄭宜庭之上開證詞，另辯稱：統一公司人事員於98
    年1、2月間打電話通知我錄取該公司冰品廠臨時工，叫我2
    、3天內前去報到，並準備中國信託存摺，及在1星期之內交
    付體檢表等語（見本院卷第23-24頁），惟據統一公司函覆
    本院謂「一、經查莊雅芳(女、民國○○年○月○日生、身份證
    統一編號Ｚ000000000號)於97/11/17~ 98/1/9係擔任才庫人
    力資源顧問股份有限公司之派遣人力，並派任於陳報人永康
    總廠食品廠內工作。二、98年1、2月間或98年農曆年後，陳
    報人公司並無電話通知莊雅芳到陳報人公司冰品廠上班，故
    亦無要求其準備中國信託存摺影本及體檢單。」等語，此有
    陳報狀在卷足考（見本院卷第37-38頁），顯與被告於本院
    之辯解不符，是被告警詢、原審及本院歷次辯解，非但反覆
    不一，且與事實不合，被告於本院所辯其為準備就任統一公
    司新職而影印中國信託存摺，惟連同身分證影本及提款卡、
    密碼一併遭竊之事實，難認真實可信。
  (四)被告雖於本院審理中另辯稱：其於97年11月底、12月之初，
    發現置於機車置物箱被撬開，放置其內之存摺影本、身分證
    影本、提款卡、密碼均遭竊，但其並未向金融機構申報遺失
    並止付，亦未向警方報案云云，惟衡諸常情，一般人具有對
    於存摺、提款卡、密碼應妥為保管，防止他人任意使用之認
    識，此乃係吾人日常生活經驗與事理，且依一般人之社會生
    活經驗，並無使用他人帳戶之必要，而近年來犯罪集團利用
    人頭帳戶匯款而恐嚇或詐騙案件層出不窮，媒體及政府無不
    大力宣導，提醒注意，並有警示標誌張貼於各金融機構及提
    款機等處，以被告高中畢業之教育程度，衡情理應知悉，竟
    於發覺中國信託帳戶存摺影本、提款卡及密碼被竊後，不予
    聞問，此舉實與常情有違。又被害人許凱嵐於97年12月5日
    匯款65,000元至被告中國信託銀行帳戶後，旋於當日即遭人
    持提款卡分3次各提領現金3萬元、3萬元、5,000元，足見該
    詐騙集團成員手中不僅持有被告帳號資料，以提供被害人許
    凱嵐匯款至被告帳戶，且該詐騙集團成員手中持有被告之提
    款卡、密碼，始能於被害人許凱嵐匯款至被告中國信託帳戶
    後，順利輸入正確密碼提款。參酌被告於本院審理中供述：
    我的中國信託銀行之提款卡密碼係以我本人或我的女兒之生
    日組合而成等情（見本院卷第55頁），則以被告於案發後至
    今已有2年餘，猶能記憶提款卡密碼係以其本人或女兒之生
    日組合而成，則於案發時理應知悉該提款卡密碼為何，當無
    將密碼寫出，並與提款卡同置一處之必要。況且，當今社會
    上以各種名義遂行電話詐欺取財之不法行為層出不窮，相對
    地，亦有相當多人為貪圖小利而出售帳戶，此等人頭帳戶取
    得十分方便；再由該等不法之徒於騙取被害人轉帳前，均須
    花費相當人力、物力、時間獲取被害人信任，倘施詐者於遂
    行詐騙行為之前，未能確信所取得之帳戶至少可正常使用一
    次，所詐得之贓款將可能隨時因帳戶所有人申報遺失止付致
    無法確保，二相權衡之下，詐騙之徒豈有可能捨棄方便、同
    時可順利取得贓款之途徑，反而干冒隨時遭止付之風險而使
    用失竊帳戶之理，基上，益徵被告辯稱其帳戶存摺影本、提
    款卡、密碼遭竊，應係屬事後卸責之詞，實不足採。復參以
    被告中國信託銀行帳戶於96年12月4日遭簽帳卡解圈扣款後
    ，僅有餘款4元，截至被害人許凱嵐於97年12月5日匯入65,0
    00元之間，於1年間並無任何交易紀錄等情，此有中國信託
    銀行帳戶歷史交易查詢資料附卷可參（見警卷第16-19頁）
    ，足見被告中國信託帳戶於案發前僅有存款4元，且已有1年
    未曾使用該帳戶。綜上各情，堪信被告應有提供中信託帳戶
    資料及提款卡、密碼予真實姓名年籍不詳之人，足以認定。
  (五)至被告又辯稱：若其係幫助詐欺，不可能主動前去派出所查
    問帳戶列為警示戶乙節，惟被告於本院審理中供承：我持存
    摺至銀行刷簿時，發覺無法刷簿，經詢問銀行行員，銀行行
    員通知該銀行轄區大橋派出所警員前來，警員僅叫我簽署文
    件，並說我是幫助詐欺犯，之後就離開，我10分鐘後至大橋
    派出所詢問詳情，值班警員叫我回去等候法院通知，事後我
    又主動至住所轄區大灣派出所詢問，警員帶我至偵查隊製作
    筆錄等情（見本院卷第53頁）；又被告自行前往臺南市警察
    局永康分局大灣派出所詢問其帳戶遭設警示戶後，由大灣派
    出所員警帶同被告至臺南市警察局永康分局偵查隊製作警詢
    筆錄後，函轉本案至發生地即臺南市警察局第一分局續辦等
    情，亦有臺南市警察局永康分局99年3月1日南市警永偵字第
    1000004550號函附職務報告附卷足考（見本院卷第57、58頁
    ）。由此固足認被告知悉警方已查得其帳戶遭人用以詐欺犯
    罪列為警示戶後，於警方尚未通知其前去製作筆錄前，被告
    先行前往大灣派出所，經該所員警帶被告前往臺南市警察局
    永康分局偵查隊製作筆錄，惟尚難遽為被告未提供中國信託
    帳戶資料及提款卡、密碼予真實姓名年籍不詳之人之有利認
    定。
  (六)按非有正當理由，竟徵求他人提供帳戶供其使用，客觀上可
    預見其目的，係供某筆資金之存入，再行領出之用，且該筆
    資金之存入及提領過程係有意隱瞞其流程及行為人身分曝光
    之用意，一般人本於一般認知能力均易於瞭解（最高法院93
    年度臺上字第31號判決意旨參照）。又金融帳戶為個人理財
    之工具，依一般人之社會生活經驗，苟非親非故之人，向他
    人借用金融機構帳戶供己使用，衡情當可知悉蒐集金融帳戶
    者，係將所蒐集之帳戶從事財產犯罪。況觀諸現今社會上，
    詐騙者蒐購人頭帳戶，持以做為信貸、手機簡訊詐欺之事，
    常有所聞，出賣、出租或出借帳戶予非親非故之人，受讓人
    係為從事財產犯罪，已屬公眾週知之事。本案被告明知其上
    開帳戶資料等有關個人財產、身分之物品，將淪落於不明人
    士手中，極易被利用作為與財產有關之犯罪工具，仍願將該
    等資料交付不詳姓名年籍之人，顯然對於該帳戶將作為不法
    使用，有所認知，亦不違背其之本意。是雖卷內事證並無積
    極證據證明被告知悉實施詐欺者將如何犯罪，不能認定被告
    與該犯罪集團成員有實施詐欺取財犯行之犯意聯絡，但被告
    既對金融帳戶交付他人使用，可能遭持以從事財產犯罪有所
    認知，其有幫助他人犯詐欺取財罪之意甚明。
  (七)綜上各情，被告所辯既不合於社會常情及經驗法則，顯均係
    臨訟事後飾卸之詞，洵無可採。是以，被告幫助詐欺取財之
    不確定故意與事實，足堪認定。本案事證明確，被告犯行堪
    以認定，應依法論科。
三、論罪科刑：
  (一)按刑法上之幫助犯，係對於犯罪與正犯有共同之認識，而以
    幫助之意思，對於正犯資以助力，而未參與實施犯罪之行為
    者而言；幫助犯僅係對於犯罪構成要件以外行為為加工，並
    無共同犯罪之意思，不適用責任共同原則（最高法院88年度
    台上字第1270號、89年度台上字第6946號判決）。故如未參
    與實施犯罪構成要件之行為，僅係出於幫助之意思提供助力
    ，即屬幫助犯，並非共同正犯。
  (二)本件詐欺集團成員對被害人實施詐欺取財犯行，致被害人陷
    於錯誤而交付金錢，該詐欺集團成員係犯刑法第339條第1項
    之詐欺取財罪；惟被告除提供存摺資料、提款卡及密碼外，
    既無證據證明其與詐欺集團成員所實施之詐欺行為有何犯意
    聯絡及行為分擔，自不足以認定被告與詐欺集團成員共同詐
    欺取財。核被告所為，係犯刑法第30條第1項前段、第339條
    第1項之幫助詐欺取財罪，應依同法第30條第2項規定，按正
    犯之刑減輕其刑。
四、撤銷改判之理由：
  (一)本件經調查結果，認被告幫助詐欺取財之事實，罪證明確，
    原判決疏未審酌被告明知其帳戶資料、提款卡及密碼有關個
    人財產、身分之物品，將淪落於不明人士手中，極易被利用
    作為與財產有關之犯罪工具，仍願將該等資料交付不詳姓名
    年籍之人，顯然對於該帳戶將作為不法使用，有所認知，亦
    不違背其之本意，而有幫助他人犯詐欺取財罪之意思，遽予
    採信被告之辯解，諭知被告無罪之判決，自有未合，檢察官
    上訴意旨指摘原判決不當，為有理由，應由本院撤銷改判。
  (二)爰審酌我國社會近年來詐騙集團以各種方式詐取人民財物，
    除使為數眾多之被害人辛苦攢存之積蓄一夕化為烏有，且因
    詐騙集團成員常以電話施詐，造成善良人民之間對於陌生來
    電充滿警覺與防備，大眾相互充滿不信任之氛圍，殊有礙於
    友善社會之形成，並使諸多現代社會原可依賴電話溝通連繫
    之事項，被迫退化而以當面接洽方式進行，亦嚴重危害於社
    會之進步與發展，是詐騙集團對於吾人社會之負面影響，可
    謂至深且鉅，並斟酌被告幫助詐騙集團之程度及分工情形，
    被害人受有損害65,000元，被告之行為造成司法機關偵查實
    際施用詐術者之困難，致使此類犯罪手法層出不窮，嚴重危
    害交易秩序與社會治安，且被告犯後始終未見悔意等一切情
    狀，量處有期徒刑3月，並諭知如易科罰金以1,000元折算1
    日，以資儆懲。又本件提款卡雖為被告所有，然係詐欺集團
    成員所使用，被告既屬幫助犯而非共同正犯，自不適用責任
    共同原則，爰不併就提款卡為沒收之諭知。
據上論斷，應依刑事訴訟法第369條第1項前段、第364條、第299
條第1項前段，刑法第30條第1項前段、第2項、第339條第1項、
第41條第1項前段，刑法施行法第1條之1，判決如主文。
本案經檢察官劉得鉦到庭執行職務。
中    華    民    國   100    年    3     月    17    日
                  刑事第二庭    審判長法  官  葉居正
                                      法  官  陳欽賢
                                      法  官  張桂美
以上正本證明與原本無異。
不得上訴。
                                      書記官  魏芝雯
中    華    民    國   100    年    3     月    17    日
論罪法條：
中華民國刑法第339條第1項
（普通詐欺罪）
意圖為自己或第三人不法之所有，以詐術使人將本人或第三人之
物交付者，處 5 年以下有期徒刑、拘役或科或併科 1 千元以下
罰金。